【裁判字號】    97,簡上,8
【裁判日期】    970218
【裁判案由】    妨害名譽
【裁判全文】
臺灣臺北地方法院刑事判決               97年度簡上字第8號
上  訴  人
即  被  告  丙○○
上列上訴人因妨害名譽案件，不服本院96年度簡字第3814號，中
華民國96年11月28日第一審刑事簡易判決（聲請簡易判決處刑
案號：96年度偵字第2307號），提起上訴，本院管轄之第二審合
議庭判決如下：
    主  文
上訴駁回。
丙○○緩刑貳年。
    事  實
一、丙○○於民國95年9月5日中午12時許，在臺北市○○區○○
    路131號臺灣臺北地方法院法庭外走廊不特定人均得出入之
    公開場所，因不滿甲○○當日於本院95年度易字第1629號妨
    害婚姻案件審理時所為陳述之內容，並思及家庭婚姻情狀，
    竟基於公然侮辱之犯意，於當日庭期結束後，在上開公眾得
    以共見共聞之處所，以「爛貨、不要臉的狗男女」之詞公然
    侮辱甲○○。
二、案經甲○○訴請臺灣臺北地方法院檢察署檢察官偵查後聲請
    簡易判決處刑。
    理  由
一、按被告以外之人於偵查中向檢察官所為陳述，除顯有不可信
    之情況者外，得為證據，刑事訴訟法第159條之1第2項定有
    明文。是偵查中對被告以外之人（包括證人、鑑定人、告訴
    人、被害人及共同被告等）所為之偵查筆錄，或被告以外之
    人向檢察官所提之書面陳述，性質上均屬傳聞證據，惟現階
    段刑事訴訟法規定檢察官代表國家偵查犯罪、實施公訴，依
    法其有訊問被告、證人及鑑定人之權，證人、鑑定人且須具
    結，而實務運作時，檢察官偵查中向被告以外之人所取得之
    陳述，原則上均能遵守法律規定，不致違法取供，其可信度
    極高，職是，被告以外之人前於偵查中為證述，除反對該項
    供述得具有證據能力之一方，已釋明「顯有不可信之情況」
    之理由外，不宜以該證人未能於審判中接受他造之反對詰問
    為由，即遽指該證人於偵查中之陳述不具證據能力。查本件
    證人乙○○、甲○○於檢察官偵查中，均經具結而為陳述，
    乃依法定程序所為，且本院審酌上開證人上開言詞陳述作成
    時之情況，均係經檢察官告知具結之義務及偽證之處罰後具
    結而為任意陳述，核其製作筆錄過程，並無違法取供或證明
    力明顯過低之瑕疵，所為陳述蓋係出於供述者之真意，皆具
    信用性，並無顯有不可信之情形；更何況本院審理時，已依
    人證調查程序傳喚證人乙○○、甲○○到場，命其立於證人
    之地位經公訴人、被告當庭交互詰問，並使被告有與之對質
    及詰問其現在與先前陳述的機會（見本院卷第70至77頁），
    並逐一提示證人乙○○、甲○○之偵訊筆錄並告以要旨，由
    被告依法辯論，認已保障被告之對質詰問權，是以證人乙○○、甲○○於偵訊中經具結後所為陳述作為證據，並無任何
    不當，則依刑事訴訟法第159條之1第2項規定，當具有證據
    能力。
二、訊據被告丙○○固坦認於上揭時間，曾在本院法庭外走廊口
    出「爛貨、不要臉的狗男女」等言語，惟否認係針對證人甲○○所為，辯稱僅係伊個人情緒性言詞，並未針對任何人，
    並未使證人甲○○之名譽受損，縱認該等言詞是針對告訴人
    ，仍屬對可受公評之事，而為適當之評論，除不成立誹謗罪
    外，亦不構成公然侮辱罪云云，經查：
    (一)被告於上開公眾得出入之場所，以上開言詞辱罵證人甲○○之事實，業據證人甲○○、乙○○分別於偵查中及本院
      審理時證述綦詳（見96年度偵字第2307號卷第36至第37頁
      、本院卷第72頁背面至75頁），其中證人甲○○、乙○○
      均證稱，曾於本院開完庭後，在法庭外的走廊聽到被告以
      「爛貨，不要臉的狗男女」辱罵甲○○等情，亦核與證人
      即當日陪同被告至本院開庭之友人孫齡雅所證稱，「我記
      得有一次我陪她開庭，她開完庭出來，很激動還哭，她自
      己在那裡碎碎唸，她當初在法庭時就一直受到對方他們講
      話的言詞及證詞，她很不滿意，所以當天她情緒狀況很不
      好，所以我一直在旁邊安慰她，出完庭我一直陪著她，她
      一直在碎碎唸。」、「（問：你提到被告在開完庭之後碎
      碎唸，你有聽到她說「爛貨，不要臉的狗男女」？）好像
      有。」、「（針對這次他們有沒有在外面吵？）應該有，
      因為太多次，我不記得是哪一次，哪一次，因為他們常常
      有在爭吵，所以應該有。」等語大致相符（見本院卷第72
      頁），是被告於95年9月5日中午12時許庭期結束後，在本
      院法庭外走廊不特定人均得出入之公開場所，以上開言詞
      辱罵證人甲○○等情，自堪認定。
    (二)又對他人為公然侮辱，不以於言語中指名道姓為必要，應
      綜合為該言詞時之一切情狀，如行為人當時之態度、語氣
      、聲調、音量、當時係與何人對話、雙方之關係等等均是
      。查當時被告口出上開言語之際，係因被告認為證人甲○○與乙○○之妨害家庭案件在本院刑事庭剛開完庭，被告
      對於證人甲○○在法庭上之陳述甚為不滿，走出法庭外情
      緒仍然十分激動，進而在證人甲○○步出法庭時口出上開
      不雅言語，且雙方就妨害家庭案件衍生之糾紛纏訟多時，
      當天又因雙方對於證人甲○○有無妨害家庭行為有所爭執
      ，雖未指名道姓，於客觀上要屬可得特定證人甲○○確為
      被辱罵之人至為明確；另「爛貨、不要臉的狗男女」之粗
      俗言語，客觀上已足使受罵者感到難堪與屈辱，自屬貶抑
      性之言詞，又果若被告所為上開言詞係自言自語，亦或聲
      量不大，則證人甲○○、乙○○又何以能聽聞其辱罵內容
      ，並進而為上開證述，是被告所辯，並不可採。
    (三)被告另辯稱：縱認該等言詞是針對告訴人，仍屬對可受公
      評之事，而為適當之評論云云。惟按刑法第311條第3款規
      定：「以善意發表言論，而有左列情形之一者，不罰：三
      、對於可受公評之事，而為適當之評論者」。而所謂「適
      當之評論」，指個人基於其主觀價值判斷，提出其主觀之
      評論意見而無情緒性或人身攻擊性之言論而言，如係出於
      情緒性謾罵，作人身攻擊，即難認係「適當」之評論。本
      件證人甲○○縱使涉有妨害家庭犯行，亦屬個人私德而非
      與一般社會大眾利益攸關，要難認有何可作為公開評論之
      必要，況依被告所辱罵內容，被告於主觀上顯已知悉「爛
      貨、不要臉的狗男女」可作為貶抑證人甲○○之詞句，仍
      為上開言論表明，亦見被告陳述顯非就特定事件所為之適
      當評論，該等言語顯屬被告所為情緒謾罵之詞，亦乏具體
      評論事件之內涵，並非就特定事件而為之評論內容及形容
      該事件所為用語，足認上開文字係被告出於情緒性所作人
      身攻擊之言論，自難認係「適當之評論」。
    (四)綜上所述，本件事證明確，被告所為上開辯解，要屬事後
      卸責之詞，不足採信，被告之犯行堪以認定，應依法論科
      。
三、核被告所為，係犯刑法第309條第1項公然侮辱罪。原審認定
    被告犯行明確，依刑事訴訟法第449條第1項前段（原審漏載
    前段）、第3項、刑法第309條第1項、第41條第1項前段、刑
    法施行法第1條之1，判處被告拘役20日，如易科罰金以新臺
    幣1,000元折算1日，並依據中華民國九十六年罪犯減刑條例
    ，認被告丙○○實行本件犯罪之時間為95年9月5日（原審誤
    載為95年8月12日，然此部分並不影響判決之結果，應由本
    院逕行更正，毋庸撤銷），係在96年4月24日以前，且其所
    犯罪名與宣告刑，經核均符合中華民國九十六年罪犯減刑條
    例第2條第3款規定，而依同條例第7條、第9條規定，減輕其
    刑，並於判決主文同時諭知判處被告拘役10日，如易科罰金
    以新臺幣1,000元折算1日，經核其認事用法均無違誤，量刑
    亦稱妥適。從而，被告仍執前詞否認犯行，所為上訴，實無
    理由，應予駁回。惟查，被告係因妨害家庭案件而辱罵證人
    甲○○，雖被告行為仍構成犯罪，且屬不該，但審酌被告係
    因案發時證人甲○○與被告之配偶乙○○涉嫌妨害家庭，被
    告因此深感痛苦不堪致情緒激動而怒罵證人甲○○，該事件
    之性質非屬重大，而被告目前亦需負擔子女教養責任，有卷
    附臺灣高等法院95年度上易字第2503號刑事判決、最高法院
    96 年度台上字第2384號民事判決各1份在卷可查，如宣告緩
    刑，本院認有助於被告在緩刑期間內不再犯罪之教化功能；
    且被告無何前科，此有臺灣高等法院被告前案紀錄表在卷可
    證，故本院認為被告經此偵、審程序，應知所警惕，爰宣告
    緩刑2年，以勵自新。
據上論斷，應依刑事訴訟法第455條之1第1項、第3項、第368條
，刑法第74條第1項第1款，判決如主文。
本案經檢察官蕭方舟到庭執行職務
中    華    民    國    97    年    2     月    18    日
                  刑事第十庭  審判長法  官   林春鈴
                                    法  官   林柏泓
                                    法  官   呂煜仁
上正本證明與原本無異。
不得上訴。
                                    書記官   陳泰寧
中    華    民    國    97    年    2     月    19    日
附錄法條
中華民國刑法第309條
（公然侮辱罪）
公然侮辱人者，處拘役或 3 百元以下罰金。
以強暴犯前項之罪者，處 1 年以下有期徒刑、拘役或 5 百元以
下罰金。


司法院資訊處製作；財團法人民間司法改革基金會備份。
